【裁判字號】    97,上,555
【裁判日期】    980407
【裁判案由】    拆屋還地等
【裁判全文】
臺灣高等法院民事判決                   97年度上字第555號
上  訴  人  乙○○
即反訴原告
訴訟代理人  徐景星律師
上複代理人  陳敬暐律師
訴訟代理人  鄭智元律師
被 上訴 人  丙○○
即反訴被告
            丁○○
            甲○○○
上二人共同
訴訟代理人  方智雄律師
上列當事人間請求拆屋還地等事件，上訴人對於中華民國97年3
月31日臺灣板橋地方法院96年度訴字第1595號第一審判決提起上
訴並提起反訴，本院於98年3月24日言詞辯論終結，判決如下：
    主  文
原判決關於准許被上訴人丙○○拆屋還地及不當得利之請求及該
假執行之宣告部分暨訴訟費用（除確定部分外）之裁判均廢棄。
上開廢棄部分，被上訴人丙○○在第一審之訴及其假執行之聲請
均駁回。
其餘上訴及反訴均駁回。
第一審（除確定部分外）及第二審訴訟費用由被上訴人丙○○負
擔三分之一，餘由上訴人負擔。反訴訴訟費用由上訴人負擔。
    事實及理由
一、上訴人上訴本院後提起反訴，主張已依地上權取得時效取得
    地上權，請求確認地上權登記請求權存在並請求反訴被告容
    忍其為地上權登記，此為本訴部分被上訴人主張無權占用得
    否成立之前提，依民事訴訟法第446條第2項第1款規定，應
    予准許。
二、被上訴人丙○○經合法通知未於言詞辯論期日到場，核無民
    事訴訟法第386條第1項各款情事之一，爰依上訴人之聲請，
    准由其一造辯論而為判決。
三、被上訴人起訴主張：坐落台北縣三峽鎮○○段46地號土地係
    被上訴人與訴外人陳皆得等共92名共有人所有；另同地段52
    地號土地係被上訴人與陳皆得等97名共有人所有。上訴人未
    經土地全體共有人之同意，擅自於上開土地上，建造門牌號
    碼台北縣三峽鎮○○路222巷17弄1號房屋（下稱系爭房屋）
    居住，無權占用被上訴人等全體共有之46地號面積144.35平
    方公尺及52地號面積9.67平方公尺土地如原判決附圖所示（
    下稱系爭土地）。又上訴人無權占用被上訴人等共有土地，
    使被上訴人及其餘共有人全體無從為通常之使用收益，至少
    受有相當於土地法第105條準用同法第97條第1項規定租金收
    益之損失，上訴人則獲得相當租金之不當得利，爰依民法第
    767條及第821條、第197條之規定，求為命上訴人將系爭房
    屋拆除，並將系爭土地交還被上訴人及其餘共有人全體。暨
    至上訴人拆屋還地予共有人全體之日止，上訴人每年應給付
    被上訴人及其餘共有人全體317,281元（原審就拆屋還地部
    分為被上訴人勝訴判決，並命上訴人自民國96年8月7日起至
    拆屋還地日為止，各按年給付被上訴人丁○○1,277元、丙
    ○○798元、甲○○○533元；而駁回被上訴人其餘之訴。被
    上訴人就其敗訴部分未據聲明不服）。對反訴部分則以：反
    訴原告提出家屋賣渡證書其地號非系爭土地，其他項權利證
    明書、建物附表，經樹林地政事務所函覆無該項地上權設定
    資料，可見該等書證並非真正；且反訴原告係基於買賣關係
    以取得土地所有權之意思而占有系爭土地，非以行使地上權
    之意思而占有系爭土地，依最高法院64年度台上字第2552號
    判例所示，其取得時效不能開始進行，嗣後亦非有變為以地
    上權之意思而占有，自不能本於民法第772條準用同法第769
    條之規定，請求登記為地上權人等語，資為抗辯。答辯聲明
    ：上訴及反訴均駁回。
四、上訴人則以：伊於59年1月24日與陳炳麟、陳炳南、陳炳鑫
    、陳炳芳、陳裕雄等五人簽立土地買賣契約書，約定將出賣
    人共有之系爭46地號土地抽出其中面積47.11坪出賣予伊，
    供為建物基地，陳炳麟並簽具同意書，同意伊於系爭46地號
    土地內興建房屋，伊自非無使用權。而被上訴人丙○○為出
    賣人陳炳麟之繼承人，自應繼承出賣人之地位。伊依據買賣
    契約關係占用系爭46地號土地，應屬有權占有，被上訴人等
    人自不得請求拆屋還地及不當得利等語，資為抗辯。上訴聲
    明：(一)原判決除減縮聲明部分（即原判決主文第一項後段第
    52地號土地面積9.67平方公尺之土地）均廢棄。(二)上開廢棄
    部分，被上訴人在第一審之訴及其假執行聲請均駁回。並反
    訴主張：伊與兄張錫明繼承祖上土造房屋後，於39年8月20
    日各取得台北縣政府核發之土地他項權利證明書並登記地上
    權，雖因地政機關實施登記制度之問題，致該地上權未為登
    記，然伊因信賴上揭地上權權利證明，自其時即以行使地上
    權之意思占有系爭土地而為居住，嗣伊於59年間雖與共有人
    陳炳麟等五人訂定土地買賣契約，主觀上僅係欲取代彼五人
    成為系爭土地之共有人之一而已，依釋字第451號解釋之意
    旨，不妨害伊主觀上占有共有土地而行使地上權之意思。顯
    見伊於反訴被告提起本件拆屋還地之訴訟前，早已以行使地
    上權之意思，和平、繼續、公然占有系爭土地超過30餘年（
    單自59年起算），依民法第772條準用第769條，伊已因時效
    取得系爭土地之地上權登記請求權。又伊向樹林地政事務所
    申請登記為地上權人，雖尚未至公告階段，然反訴被告卻致
    電承辦人員表示反對之意；顯可預見屆時必遭反訴被告之異
    議，爰依最高法院83年度台上字第3252號判例並請求反訴被
    告容忍其為地上權之登記。反訴聲明：(一)請求確認反訴原告
    就系爭第46號土地如反訴狀附圖所示紅色斜線部分之地上權
    登記請求權存在。(二)上開地上權登記請求權存在部分，反訴
    被告應容忍反訴原告為地上權登記。
五、本件被上訴人主張其共有之系爭土地遭上訴人占用如原判決
    附圖所示，為兩造所不爭執，且經原審會同地政事務所勘測
    明確，有勘驗筆錄及複丈圖、土地登記謄本在卷可憑。惟上
    訴人否認無權占用，辯稱：系爭房屋坐落之中園段42-2地號
    （即系爭第46號土地重測前地號）建地，係伊於59年1月24
    日向陳炳麟、陳炳南、陳炳鑫、陳炳芳、陳裕雄等人所購得
    ；而陳炳麟為土地之共有人之一，陳炳麟且簽具同意書，同
    意其於系爭土地興建房屋云云，並提出土地買賣契約書及同
    意書各1份為論據。然按共有人將共有物特定之一部讓與他
    人，使受讓人就該特定部分取得單獨所有權，並非民法第
    819條第1項所謂應有部份之處分，而為同條第2項所謂共有
    物之處分，其讓與非得全體共有人之同意，不生效力，此有
    最高法院32年上字第11號、40年台上字第1479號判例可資參
    照。由上揭土地買賣契約書形式觀之，依第一條所載：賣方
    共有系爭土地內抽出面積47.11坪出賣予買方即上訴人為建
    物基地如附圖（小路由買方負責），即見係就共有土地特定
    部分之買賣，非共有物持分之買賣（原審第53頁-第58頁，
    第181頁附圖）。而買賣標的三峽鎮○○段42-2地號土地面
    積238平方公尺，自35年總登記至62年間均屬共有狀態，由
    所有權人陳星北、陳炳傑、陳釗漢、陳碧福、陳姚池、陳碧
    池、陳炳勳、陳炳麟、陳星辛、陳皆得、陳秦嶢、陳妹、陳
    番薯等13人所共有，有土地登記謄本2份可考（見原審卷第
    71頁-第73頁，本院卷第107頁-第125頁）；具名簽立土地買
    賣契約書者除陳炳麟為共有人外，其餘陳炳南、陳炳鑫、陳
    炳芳、陳裕雄等4人均非當時登記所有權人；而陳炳麟之應
    有部分為726／7986，尚不及十分之一。依前開規定其買賣
    契約對其他共有人，自不生效力。陳炳南、陳炳鑫、陳炳芳
    雖為陳星辛、陳秦嶢夫妻（應有部分各為1452／7986）之繼
    承人，微論依土地登記謄本所載其繼承人尚有陳清沂1人（
    見本院卷第116頁-第117頁），且陳炳南、陳炳鑫、陳炳芳
    均係75年10月間始辦妥繼承登記，依民法第759條規定，非
    經登記，不得處分其物權，則陳炳芳等3人於59年1月間所簽
    買賣契約，亦難發生物權效力。
六、又該土地買賣契約書之另一簽名者陳裕雄為陳星辛、陳秦嶢
    之孫，原與陳清沂為同順位之繼承人（見原審第74頁繼承系
    統表），然其嗣未為繼承登記，縱令加算於陳星辛、陳秦嶢
    夫妻應有部分內；參與該土地買賣契約簽名者其應有部分亦
    未逾二分之一（726／7986+ 1452／7986+1452／7986=3630
    ／7986），換算持分面積共為32.72坪（238平方公尺*3630
    ／7986*0.3025=32.72坪），與買賣面積47.11坪尚屬有間，
    若有分管約定，衡諸常情常理，其他共有人當無可能容許陳
    炳麟等5人分管超過其應有部分比例之土地，且13位共有人
    中除陳星辛、陳秦嶢夫妻持分面積約12坪較大外，其餘共有
    人陳炳勳、陳炳傑等人換算持分面積僅為2、3坪不等，因分
    管而占用土地之實益不大；上訴人復未就有何具體分管契約
    存在事實舉證以實其說，尚難僅憑上訴人占用土地多年而其
    餘共有人未為異議，即認為陳炳麟等5人係據分管約定出售
    土地。
七、上訴人反訴主張其已因時效取得地上權登記請求權云云，無
    非據提出39年間台北縣政府核發之土地他項權利證明書、建
    物附表、收費收據（本院卷第96-98頁）為論據，然經本院
    函請樹林地政事務所查明據覆：系爭土地並無該項地上權設
    定資料，上揭土地他項權利證明書、建物附表係因光復初期
    尚無建物登記簿之設置，而以上揭土地他項權利證明書、建
    物附表為土地權利書狀之附件，非地上權之權利憑證，有樹
    林地政事務所函在卷足憑（本院卷第131頁），原難謂有以
    地上權之意思而占有；又上訴人提出家屋賣渡證書其地號為
    三峽鎮中埔42番地亦非系爭土地（見本院卷第94頁）；另由
    日據時代戶籍謄本 (本院卷第174-177頁)、手抄式戶籍謄本
    （本院卷第48頁)及系爭房屋之房屋稅單 (本院卷第45-47頁
    )、電費收據 (本院卷第183- 185頁)等，足見上訴人係於58
    年10月後始遷入三峽鎮○○○○路68巷11號（嗣改編為三峽
    鎮○○里○○路222巷17弄1號），然其旋於59年1月24日向
    陳炳麟等5人購買土地作為建築房屋基地之用，則上訴人顯
    係基於買賣關係以取得系爭土地所有權之意思而占有系爭土
    地，非以行使地上權之意思而占有系爭土地，至屬明確。上
    訴人既非以行使地上權之意思而占有，依最高法院64年度台
    上字第2552號判例，其地上權取得時效，不能開始進行。上
    訴人復未能舉證證明嗣後已變為以地上權之意思而占有，自
    不能本於民法第772條準用同法第769條之規定，請求登記為
    地上權人。上訴人反訴請求確認地上權請求權存在及反訴被
    告應容忍其為地上權登記，均屬無據。
八、承上，上訴人未能舉證證明系爭房屋占有系爭土地有何正當
    權源（被上訴人丙○○部分除外，詳後述），被上訴人丁○
    ○、甲○○○主張上訴人所有系爭房屋無權占有使用系爭土
    地，即屬可採；從而，被上訴人丁○○、甲○○○，請求上
    訴人將系爭房屋拆除後將系爭土地返還被上訴人及其他共有
    人全體等節，洵屬有據。
九、按無權占有他人土地，可能獲得相當於租金之利益為社會通
    常之觀念，是無權占有人其占有系爭土地所得之利益，僅相
    當於法定最高限額租金之數額（最高法院61年度台上字第
    1695號判例參照）。查系爭房屋占用系爭土地中園段46地號
    土地144.35平方公尺，同地段52地號土地面積9.67平方公尺
    ，合計為154.02平方公尺。而系爭第46、52地號土地之96年
    1月申報地價均為每平方公尺4,560元，此有土地登記謄本在
    卷可參，系爭土地總地價應為702,331元；經按土地法第105
    條準用同法第97條第1項關於租金規定，斟酌系爭房屋所處
    位置非處於繁華地區，附近經濟活動不甚活絡，所得利益顯
    非商業活動興盛之繁華地區可比（參原審第88頁-第89頁市
    區圖），認為應以總地價之年息百分之五計算方屬適當，則
    上訴人所受之不當得利金額應為每年35,117元。又請求返還
    不當得利，其給付可分者，各共有人僅得按其應有部分，請
    求返還。被上訴人丁○○、甲○○○依序就系爭46、52 地
    號土地之應有部份均為55分之2、均為7968分之121，準此，
    被上訴人丁○○得請求之金額應為每年1,277元（35117×2
    ÷55＝1277），被上訴人甲○○○得請求之金額應為每年
    533元（35117×121÷7968＝533），被上訴人丁○○、甲○
    ○○請求於此範圍內均屬正當有據，其逾此範圍之請求，則
    非法所許。
十、次查被上訴人丙○○為出賣人陳炳麟之繼承人，為兩造所不
    爭，就物權而言，依前開說明共有人將共有物特定一部份讓
    與他人，乃對共有物之處分，其讓與非得共有人全體之同意
    ，對於其他共有人固不生效力；惟依債之相對性言，被上訴
    人丙○○乃繼承陳炳麟所負出賣人之權利義務，陳炳麟既簽
    立上開買賣契約及同意書，則上訴人占有系爭土地對陳炳麟
    而言係本於該買賣契約，陳炳麟尚不能對上訴人主張係無占
    有權源，遑論為陳炳麟繼承人之被上訴人丙○○。自難謂被
    上訴人丙○○仍得請求上訴人拆屋還地。又上訴人占有系爭
    土地所得之利益既係源於買賣契約，依債之相對性言，買賣
    雙方仍應受買賣契約拘束，被上訴人丙○○即難謂上訴人係
    以無法律上之原因而獲得利益，被上訴人丙○○依不當得利
    之法則請求返還不當得利，亦非有據，不應准許。
十一綜上所述，被上訴人丁○○、甲○○○等2人依民法第767
    條及第821條規定請求上訴人將系爭房屋拆除後將系爭土地
    返還被上訴人丁○○、甲○○○及其他共有人全體，洵屬有
    據，應予准許。被上訴人丙○○、甲○○○依不當得利之法
    則請求上訴人自96年8月7日起至拆屋還地日為止，每年分別
    給付1,277元、533元亦屬有據，應予准許。原審就此部分為
    上訴人敗訴判決，並酌定相當擔保金額分別為假執行、免假
    執行之宣告，於法並無不合。上訴論旨指摘原判決此部分不
    當，求予廢棄改判，為無理由，應予駁回。原審就被上訴人
    丙○○請求拆屋還地及不當得利部分為上訴人敗訴判決，即
    有未洽。上訴論旨指摘原判決此部分不當，聲明廢棄改判，
    非無理由，應由本第79條院改判如主文所示。又上訴人對被
    上訴人反訴請求確認地上權請求權存在及被上訴人應容忍其
    為地上權登記，均屬無據，應予駁回。
十二本件事證已臻明確，兩造其餘攻擊防禦方法，經審酌後核與
    判決結果不生影響，爰不一一論述，附此敘明。
十三據上論結，本件上訴為一部有理由、一部無理由，反訴為無
    理由，依民事訴訟法第449條第1項、第450條、第385條第1
    項前段、第79條、第78條，判決如主文。
中    華    民    國    98    年    4    月    7    日
                  民事第十庭
                      審判長法  官  黃豐澤
                            法  官  蕭艿菁
                            法  官  吳謀焰
正本係照原本作成。
如不服本判決，應於收受送達後20日內向本院提出上訴書狀，其
未表明上訴理由者，應於提出上訴後20日內向本院補提理由書狀
（均須按他造當事人之人數附繕本）上訴時應提出委任律師或具
有律師資格之人之委任狀；委任有律師資格者，另應附具律師資
格證書及釋明委任人與受任人有民事訴訟法第466條之1第1項但
書或第2項（詳附註）所定關係之釋明文書影本。
中    華    民    國    98    年    4     月    9     日
                            書記官  鄭淑昀
附註：
民事訴訟法第466條之1（第1項、第2項）：
對於第二審判決上訴，上訴人應委任律師為訴訟代理人。但上訴
人或其他法定代理人具有律師資格者，不在此限。
上訴人之配偶、三親等內之血親、二親等內之姻親，或上訴人為
法人、中央或地方機關時，其所屬專任人員具有律師資格並經法
院認為適當者，亦得為第三審訴訟代理人。


司法院資訊處製作；財團法人民間司法改革基金會備份。
